ACORDAO-COMPLETO-2527243

ACÓRDÃO 791/2022 ATA 3/2022 - PRIMEIRA CÂMARA

VISTOS, relatados e discutidos estes autos de aposentadoria, em fase de monitoramento dos Acórdão 5402/2012-TCU-Segunda Câmara e 2.828/2016-1ª Câmara,
ACORDAM os Ministros do Tribunal de Contas da União, reunidos em sessão da Primeira Câmara, diante das razões expostas pelo relator e com fundamento na Constituição Federal, art. 71, III e IX, na Lei 8.443/1992, arts. 1º, V, e 39, II, e no Regimento Interno, art. 243, em:
9.1. considerar parcialmente cumpridas as determinações constantes dos Acórdão 5402/2012-TCU-Segunda Câmara e 2.828/2016-1ª Câmara;
9.2. determinar à Universidade Federal de Minas Gerais que:
9.2.1. suspenda, no prazo de quinze dias, o pagamento de toda e qualquer parcela alusiva a horas-extras judiciais à sra. Maria do Carmo Brandão Faria, para dar cumprimento ao Acórdão 5402/2012-TCU-Segunda Câmara, tendo em vista a incompatibilidade dessa vantagem com o Regime Jurídico Único e tendo em vista a cláusula rebus sic standibus inerente à coisa julgada nas relações de trato continuado, conforme entendimento do Supremo Tribunal Federal no RE 596.663/RJ;
9.2.2. esclareça o pagamento da rubrica relativa a decisão judicial não transitada em julgado, para a inativa Maria do Carmo Brandão Faria, no valor de R$ 604,40, e encaminhe a este Tribunal os elementos necessários ao exame da legalidade do pagamento, tais como sentenças judiciais e a petição inicial do autor.

Pessoal. Aposentadoria. Monitoramento.

Primeira Câmara

Universidade Federal de Minas Gerais.

3. Interessados/Responsáveis:
3.1. Interessados: Afonso Ilídio Maia (XXX.228.856-XX); Anna Maria Andrada de Pacheco (XXX.698.246-XX); Antônio Marcelino Guerra (XXX.664.396-XX); Custódio Marcos Reis (XXX.944.606-XX); Dulce Olímpio Rodrigues (XXX.789.216-XX); Maria do Carmo Brandão Faria (XXX.466.706-XX).

13.1. Ministros presentes: Walton Alencar Rodrigues (Presidente), Benjamin Zymler (Relator), Vital do Rêgo e Jorge Oliveira.
13.2. Ministros-Substitutos presentes: Augusto Sherman Cavalcanti e Weder de Oliveira.

BENJAMIN ZYMLER

Adoto como relatório parecer da Secretaria de Fiscalização de Integridade de Atos e Pagamentos de Pessoal e de Benefícios Sociais (Sefip) , que recebeu a anuência do representante do Ministério Público junto ao Tribunal de Contas da União (MPTCU) :
"INTRODUÇÃO
1.	Trata-se de monitoramento do Acórdão 5402/2012-TCU-Segunda Câmara, (peça 3, p. 53-54) , da relatoria do Ministro Augusto Nardes (peça 17) , que considerou legais os atos de Benedito da Silva Costa, Divino Ulisses de Oliveira, Dulce Cerqueira de Melo, João Marcelino Filho, José Francisco Xavier, Maria do Carmo Queiroz Moreira e Nestor Lopes da Silva; e ilegais os atos dos demais interessados acima indicados e fez os seguintes comandos:
9.4. determinar à Universidade Federal de Minas Gerais (UFMG) que:
9.4.1. faça cessar os pagamentos decorrentes dos atos ora impugnados, no prazo de 15 (quinze) dias, contado a partir da ciência desta deliberação, sujeitando-se a autoridade administrativa omissa à responsabilidade solidária, ante o disposto nos arts. 71, inciso IX, da Constituição Federal e 262, caput, do Regimento Interno do TCU;
9.4.2. dê ciência, no prazo de 15 (quinze) dias, contado da notificação, do inteiro teor desta deliberação aos interessados cujos atos foram considerados ilegais, alertando-os de que o efeito suspensivo proveniente da interposição de eventuais recursos não os exime da devolução dos valores percebidos indevidamente, caso os recursos não sejam providos;
9.4.3. no prazo de 30 (trinta) dias, contados da ciência da presente decisão, envie a este Tribunal documentos comprobatórios de que os inativos tomaram ciência do julgamento desta Corte;
9.4.4. no tocante aos inativos Custódio Marcos Reis e Maria das Mercês Carvalho, ajustar nos proventos o valor do percentual econômico (Plano Bresser) , conforme estabelecido no subitem 9.2.1.2 do Acórdão 2161/2005-TCU-Plenário, no caso de existirem decisões judiciais transitadas em julgado amparando o pagamento das vantagens;
9.4.5. no que diz respeito à inativa Maria Salete dos Reis, corrigir o fundamento legal da aposentadoria para art. 40, §1º, inciso III, alínea 'a' da Constituição Federal, com a redação dada pela Emenda Constitucional nº 20/1998;
9.4.6. esclarecer que a aposentadoria da servidora Maria do Carmo Brandão Faria poderá prosperar com proventos proporcionais a 29/30 avos, com base no art. 40, inciso III, alínea 'c', da Constituição Federal (redação original) , devendo ser excluída a vantagem do art. 192, inciso II, da Lei nº 8.112/1990 dos proventos da interessada;
9.4.7. com relação aos inativos Afonso Ilídio Maia, Antônio Marcelino Guerra, Benedito Gomes de Figueiredo, Dulce Olimpio Rodrigues, Elzana Maria Silveira Rogedo, Francisco de Assis Moura, Maria do Carmo Brandão Faria, Maria Salete dos Reis, Vicente Teixeira de Oliveira e Vitalino Siqueira Dias, ajustar nos proventos o valor da vantagem hora-extra, consignada a título de irredutibilidade de vencimentos, a que faria jus os servidores no momento da aposentadoria, caso este valor ainda subsista após os acréscimos e compensações legais subsequentes ocorridas de 1º de janeiro de 1991 até a data da concessão, bem como ajustar o valor da vantagem considerando a nova estrutura remuneratória implantada pela Lei nº 11.748/2008;
9.5. informar à Universidade Federal de Minas Gerais que as concessões consideradas ilegais poderão prosperar, mediante emissão de novos atos livres das irregularidades apontadas, conforme previsto no art. 262, § 2º, do Regimento Interno do TCU;
9.6. determinar à Sefip que proceda à verificação do cumprimento das medidas indicadas nos subitens anteriores, representando a este Tribunal, caso necessário.
HISTÓRICO
2.	Já em sede de monitoramento feito na instrução da peça 16, foi prolatado o Acórdão 2828/2016-TCU-Primeira Câmara (peça 19) , da relatoria do Ministro Benjamin Zymler, com o seguinte teor essencial:
9.1. determinar à Universidade Federal de Minas Gerais que:
9.1.1. promova a absorção, no prazo de trinta dias a contar da ciência desta deliberação, sob pena de responsabilidade solidária da autoridade administrativa omissa, das seguintes parcelas:
9.1.1.1. 'horas-extras', nos proventos dos inativos Afonso Ilídio Maia, Antônio Marcelino Guerra, Dulce Olímpio Rodrigues e Maria do Carmo Brandão Faria;
9.1.1.2. Plano Bresser, nos proventos do inativo Custódio Marcos Reis;
9.1.2. emita e cadastre no sistema Sisac, no prazo de 30 (trinta) dias, novos atos de concessão de aposentadoria para os inativos Afonso Ilídio Maia e Dulce Olímpio Rodrigues, livres das falhas apontadas no Acórdão 5402/2012-TCU-Segunda Câmara;
9.2. determinar à Secretaria de Fiscalização de Pessoal que acompanhe o cumprimento das determinações contidas no subitem 9.1.
3.	A Sefip fez notificação (peça 22) e diligência (peça 37) à UFMG, sendo que, para ultimar o monitoramento, realizou a derradeira diligência da peça 37 solicitando-lhe:
 (...) esclarecer a manutenção do pagamento da vantagem da Hora Extra (rubrica '16171 DECISAO JUDICIAL TRANS JUG APO', no valor de R$ 283,85) nos proventos de Maria do Carmo Brandão Faria (CPF XXX.466.706-XX) , em descumprimento ao subitem 9.1.1.1 da deliberação.
4.	Por sua vez, a UFMG, no expediente da peça 39, assim se pronunciou:
Cumprimentando-o cordialmente, e em atendimento ao ofício supracitado, informamos o cumprimento da determinação contida no Acórdão 2828/2016-TCU-Primeira Câmara, processo de Aposentadoria TC Processo 001.247/2009-6. O referido Acórdão versa sobre a ilegalidade de diversas aposentadorias de servidores da UFMG, em virtude das mais variadas irregularidades, sendo o caso específico da servidora Maria do Carmo Brandão de Faria (CPF XXX.466.706-XX) o pagamento de horas-extras incorporadas sobre o regime celetista e contagem ponderada do tempo de magistério. No que tange ao pagamento de horas-extras incorporadas, em voto emitido no Acórdão 2828/2016, itens 35 e 36 foi proferido: '35. De forma similar, a servidora Maria do Carmo foi beneficiada com aumento de proventos no período, sendo mister que a Universidade, então, promova a absorção da rubrica relava às horas-extras (atualmente R$ 371,81) . 36. No caso específico dessa servidora, o julgamento da ação 0068860-85.2010.4.01.3800 (30ª Vara do Juizado Especial Federal/MG) foi desfavorável, como noticiado pela Sefip e segundo informação processual constante do documento de fl. 39 da peça 14. Assim, deve ser determinado à UFMG que proceda à imediata absorção da vantagem judicial'. Em cumprimento ao Acórdão foi realizada a exclusão na folha de pagamento de Junho/2016 da Decisão Judicial não Transitada em Julgado - Hora Extra, no valor R$ 371,81, referente ao processo judicial 0068860-85.2010.4.01.3800. No que diz respeito a Decisão Judicial Transitada em Julgado - Hora Extra, referente a Reclamação trabalhista 00.0007474-8 (2ª Vara Federal/MG) a qual passou a ter a numeração 0001727-32.1987.4.01.3800, e que assegura o pagamento da vantagem da hora extra nos proventos de Maria do Carmo Brandão de Faria, no valor de R$ 283,85, não houve citação no referido Acórdão, razão pela qual a mesma não foi excluída dos seus proventos. (grifado) 
EXAME TÉCNICO	
5.	Do exame do teor dos esclarecimentos ora prestados pela UJ, em cotejo com o voto condutor do Acórdão 2828/2016-TCU-Primeira Câmara (peça 20, p. 5-6) , pode-se inferir que, de fato, a UFMG tomou as providências devidas determinadas no subitem 9.1.1.1, em consonância om os parágrafos 35 e 36 do mencionado voto.
6.	Destarte, em face das derradeiras informações fornecidas pela UFMG e das que já se encontravam nos autos, pode-se a UJ logrou demonstrar que procurou dar cumprimento aos acórdãos sob monitoramento.
7.	Assim sendo, em atenção ao preâmbulo da novel Resolução TCU 315/2020, que elenca 'os princípios da legalidade, boa-fé objetiva, cooperação, razoável duração do processo, racionalidade administrativa, efetividade, eficiência e economicidade, que devem orientar os processos de controle externo', os autos podem ser considerados saneados, uma vez que a UJ envidou os esforços devidos, necessários e possíveis para dar cumprimento aos referidos acórdãos do TCU.
8.	Portanto, em face das medidas acima relatadas, considera-se que os autos estão saneados, devendo o processo ser arquivado, após o crivo do Ministro-Relator.
CONCLUSÃO
9.	O presente processo de controle externo encontra-se pronto para ser arquivado, tendo em vista que a UJ envidou os esforços devidos, necessários e possíveis para dar cumprimento ao acórdão sob monitoramento.
PROPOSTA DE ENCAMINHAMENTO
10.	Pelo exposto, propõe-se o envio dos autos ao Gabinete do Ministro Benjamin Zymler para que, nos termos do artigo 169, inciso II, do Regimento Interno/TCU, autorize o arquivamento do processo."
É o relatório.

não há.

Procurador Júlio Marcelo de Oliveira.

PESSOAL. APOSENTADORIA. MONITORAMENTO DE DELIBERAÇÃO POR MEIO DA QUAL O TCU DENEGOU REGISTRO A ATOS DE APOSENTADORIA. VERIFICAÇÃO, NO PRIMEIRO MONITORAMENTO, DE CUMPRIMENTO PARCIAL DAS DETERMINAÇÕES. SEGUNDO MONITORAMENTO. IMPLEMENTAÇÃO DE NOVAS CORREÇÕES. AUSÊNCIA DE ATENDIMENTO INTEGRAL. DETERMINAÇÕES.

APOSENTADORIA (APOS)

Secretaria de Fiscalização de Integridade de Atos e Pagamentos de Pessoal e de Benefícios Sociais (Sefip).

Trata-se de monitoramento do Acórdão 5402/2012-TCU-Segunda Câmara (pç. 3, fls. 53/54) , da relatoria do Ministro Augusto Nardes, que considerou ilegais as aposentadorias dos servidores da Universidade Federal de Minas Gerais (UFMG) Afonso Ilídio Maia, Anna Maria Andrada de Pacheco, Antônio Marcelino Guerra, Benedito Gomes de Figueiredo, Custódio Marcos Reis, Dulce Olímpio Rodrigues, Elzana Maria Silveira Rogedo, Francisco de Assis Moura, Maria das Mercês Carvalho,  Maria do Carmo Brandão Faria, Maria Salete dos Reis, Vicente Teixeira de Oliveira e Vitalino Siqueira Dias.
2. Quando do primeiro monitoramento, realizado pelo Acórdão 2828/2016-TCU-Primeira Câmara, verificou-se que não mais subsistiam as irregularidades que conduziram à negativa de registro aos atos dos srs. Vicente Teixeira de Oliveira, Vitalino Siqueira Dias e Elzana Maria Silveira Rogedo - a saber, incorporação de horas-extras - e das sras. Anna Maria Andrada de Pacheco (pagamento da vantagem prevista no inciso II do art. 184 da Lei 1.711/1952) e Maria das Mercês Carvalho (Plano Bresser) .
3. Além disso, observou-se a correção da proporcionalidade dos proventos da sra. Maria do Carmo Brandão Faria, com a exclusão da contagem ponderada do tempo de magistério.
4. Por fim, verificou-se a exclusão dos inativos Benedito Gomes de Figueiredo, Francisco de Assis Moura e  Maria Salete dos Reis do Siape, em virtude de seus falecimentos.
5. Em ofício de 20/6/2016, a entidade informou a supressão das parcelas alusivas às horas-extras dos proventos dos servidores Afonso Ilidio Maia, Antônio Marcelino Guerra, Dulce Olímpio Rodrigues e Maria do Carmo Brandão Faria  (p. 24) .
6. Em 8/6/2020, a Sefip enviou o ofício constante de pç. 29 à UFMG para que a entidade:
esclarecesse a manutenção do pagamento da vantagem do Plano Bresser (20%) nos proventos de Custódio Marcos Reis, em descumprimento ao subitem 9.1.1.2 do Acórdão 2828/2016-TCU-Primeira Câmara;
encaminhasse, pelo e-Pessoal, novos atos de aposentadoria em favor de Dulce Olímpio Rodrigues e Maria do Carmo Brandão Faria (CPF 098.466.706-72) , livres das irregularidades apontadas no Acórdão 5402/2012-TCU-Segunda Câmara, nos termos do art. 262, § 2º, do Regimento Interno do TCU, c/c o art. 19, § 3º, da Instrução Normativa - TCU 78/2018.
7. Em resposta, a instituição federal de ensino superior (Ifes) informou que, relativamente à exclusão da rubrica atinente ao Plano Bresser dos proventos do inativo Custódio Marcos Reis, dependia de autorização do Ministério da Economia, o que somente ocorreria após a manifestação da Procuradoria Federal. 
8. Até o momento, não houve supressão da rubrica.
9. Nesta oportunidade, anoto o falecimento do sr. Afonso Ilídio Maia, ocorrido em 13/7/2021.
10. A Sefip, em sua derradeira instrução, que se limitou ao exame das providências adotadas em relação à inativa Maria do Carmo Brandão Faria, concluiu que a UFMG procurou dar cumprimento às determinações do TCU e propôs o arquivamento do processo, nos seguintes termos:
"7.	Assim sendo, em atenção ao preâmbulo da novel Resolução TCU 315/2020, que elenca "os princípios da legalidade, boa-fé objetiva, cooperação, razoável duração do processo, racionalidade administrativa, efetividade, eficiência e economicidade, que devem orientar os processos de controle externo", os autos podem ser considerados saneados, uma vez que a UJ envidou os esforços devidos, necessários e possíveis para dar cumprimento aos referidos acórdãos do TCU."
11. Feito esse resumo e para melhor entender as determinações endereçadas à Ifes, transcrevo, em parte, o voto que fundamentou o Acórdão 2828/2016-TCU-Primeira Câmara (grifos acrescidos) :
"7. De outro giro, a decisão judicial não deve, em princípio, impedir alterações na estrutura remuneratória decorrentes da nova legislação. Tampouco pode assegurar que essas alterações operem apenas no sentido de acrescentar novas vantagens ao contracheque do servidor, de modo a imunizá-lo contra a absorção de vantagens incompatíveis com a nova estrutura criada por lei, mormente aquelas oriundas do extinto vínculo estabelecido sob a égide da Consolidação das Leis do Trabalho (CLT) , conhecido como 'regime celetista'.
8. Essa matéria - combinação de vantagens de regimes jurídicos distintos - já foi enfrentada e repelida pelo próprio STF, como ilustra a ementa da decisão proferida no RE 384.876, da relatoria do Ministro Sepúlveda Pertence:
'EMENTA: Serventuário da Justiça do Estado do Rio Grande do Norte: aplicação de lei local (LC est. 212/01) , que determinara nova fórmula de cálculo dos vencimentos dos membros do Ministério Público, aos quais são atrelados os do recorrido, Escrivão aposentado: pretensão à preservação de gratificação de 20% percebida anteriormente à nova lei: inexistência de violação do direito adquirido e da irredutibilidade de vencimentos: inconstitucionalidade do § 1º do artigo 29 da Constituição estadual, do qual derivara o acréscimo questionado, declarada pelo Supremo Tribunal no julgamento da ADIn 1730 (Moreira, DJ 7.3.2003) . 
1. Não tem o servidor público direito adquirido à manutenção de determinado regime de composição de vencimentos ou proventos; o que a Constituição lhe assegura é a irredutibilidade deles; garantia respeitada sempre que, da aplicação do novo sistema legal, não advenha decréscimo da soma total da remuneração paga. 
2. Incontroverso, que, em função da lei nova, os proventos totais do servidor não sofreram diminuição, mas, ao contrário, experimentaram elevação, deferir a preservação do acréscimo de 20% sobre os novos proventos, já superiores ao total anteriormente percebido, seria possibilitar, contra os princípios, o somatório de vantagens de regimes diversos.'
9. Não é por demais lembrar que a inclusão nos vencimentos de servidores estatutários, em caráter permanente, de parcela alusiva a horas-extras, mesmo que originariamente sustentada por sentença produzida na esfera trabalhista, vai de encontro ao pacífico entendimento desta Corte no sentido de que gratificações e vantagens próprias do regime da CLT são incompatíveis com a Lei 8.112/1990.
10. Com a alteração do regime jurídico, todas as antigas vantagens, incompatíveis com o novo regime, a exemplo das horas-extras incorporadas, deveriam ter seu pagamento cessado, ressalvado o direito à irredutibilidade remuneratória. Ainda assim, nesse caso, a eventual diferença deveria ser paulatinamente compensada sempre que alterada a estrutura de retribuição do cargo do beneficiário, até sua completa absorção (Decisão 100/2002-2ª Câmara) .
11. Desse entendimento não destoa o Supremo Tribunal Federal (STF) , consoante se pode depreender da ementa do MS 22455/DF, publicada no Diário da Justiça de 7/6/2002:
'EMENTA: Mandado de segurança contra ato imputado ao Presidente do Tribunal de Contas da União. Ato administrativo que determinou a suspensão de pagamento de horas extras incorporadas aos salários dos impetrantes, por decisão do TCU. 
2. Entendimento assente no Tribunal de Contas deflui da aplicação de preceitos atinentes à limitação que as normas administrativas impõem à incidência da legislação trabalhista sobre os servidores públicos regidos pela CLT, à época em que tal situação podia configurar-se. 
3. Entendimento no sentido de que não é possível a coexistência das vantagens dos dois regimes funcionais. Ao ensejo da transferência do impetrante para o sistema estatutário, ut Lei nº 8.112/90, há de ter o regime próprio desta Lei, ressalvada, tão-só, a irredutibilidade dos salários. 
4. Mandado de segurança indeferido.' (Destaques acrescentados.) 
12. Nessas situações, não haveria que se falar em desrespeito à coisa julgada trabalhista ou ofensa ao princípio da irredutibilidade de vencimentos, como se extrai do MS 24381 ED/DF:
'EMENTA: Embargos de Declaração em Mandado de Segurança. 
2. Alegada ocorrência de obscuridade e contradição no Acórdão em relação a qual ato teria sido considerado legal por esta Corte, se (a) o ato do Tribunal de Contas da União que determinou à Universidade Federal do Goiás a expedição de novo ato concessório de aposentadoria com o valor da vantagem que a embargante faria jus ao momento de sua aposentação, ou (b) se o ato da reitoria que retroagiu à data de implantação do Regime Jurídico Único, e, a partir de então, deduziu dele todos os aumentos reais de remuneração concedidos aos servidores. 
3. Alegada caracterização de omissão quanto à redução nominal operada nos proventos da embargante, diante dos princípios da irredutibilidade salarial (CF, arts. 7º, VI, e 37, XV) e estabilidade das relações jurídicas. 
4. Ausência de obscuridade e contradição. O Acórdão embargado ao declarar a impossibilidade do pagamento de horas extras considerou ambos os atos legais ao negar a segurança pretendida. 
5. Ausência de omissão. O Supremo Tribunal Federal pronunciou-se quanto à redução nominal, afirmando que, com a conversão do regime celetista para o estatutário, operou-se a extinção do contrato de trabalho, não sendo possível invocar coisa julgada nem direito adquirido (CF, art. 5º, XXXV) . Precedentes citados: MS nº 22.094-DF, Pleno, unânime, Rel. Min. Ellen Gracie, DJ de 02.02.2005, MS nº 22.455-DF, Pleno, unânime, Rel. Min. Néri da Silveira, DJ de 22.04.2002, MS nº 22.160-DF, Pleno, unânime, Rel. Min. Sydney Sanches, DJ de 22.02.1996. 
6. Os Precedentes colacionados pela embargante (...) tratam de incorporação do percentual da URP de 26,05% (Plano Bresser) . Hipótese distinta do caso em apreço, que trata da incorporação de horas extras ante alteração da situação jurídica da embargante do regime celetista para o estatutário. 
7. Embargos de Declaração rejeitados.' (Diário de Justiça de 1/9/2006, p. 48; os destaques foram acrescentados.) 
13. A despeito disso, nos casos em exame, a Justiça Federal, em sentenças ainda não transitadas em julgado, amplificou os efeitos das decisões trabalhistas favoráveis aos então empregados celetistas e os estendeu para os benefícios previdenciários auferidos pelos autores.
14. A tais sentenças, por certo, há que se dar consequência, ao menos até sua eventual desconstituição no âmbito do próprio Poder Judiciário.
15. Contudo, é de se ter em mente que o presente processo cuida de atos de aposentadoria, de natureza complexa, os quais apenas se aperfeiçoam após o registro da Corte de Contas - algo que, no caso, ainda não se verificou, dado que as concessões foram consideradas ilegais.
16. Tal circunstância, combinada com a distinção existente entre o regime de remuneração dos servidores ativos e o regime de remuneração dos inativos - ou, como queiram, entre o instituto dos vencimentos e o instituto dos proventos -, confere ampla autonomia ao TCU para aferir a exação dos proventos sob o prisma da legalidade administrativa.
17. Ademais, no que tange à sua eficácia pro futuro, as sentenças judiciais, mesmo que não venham a ser reformadas, não impedem que leis a elas supervenientes, tendo por objeto a modificação da estrutura remuneratória dos cargos de origem dos inativos, deem ensejo à compensação das 'parcelas judiciais', respeitada, naturalmente, a irredutibilidade do benefício previdenciário. É que não existe em nosso ordenamento jurídico direito adquirido a regime de vencimentos, como reiteradamente tem afirmado o Supremo Tribunal Federal:
'É firme a jurisprudência do STF no sentido de que a garantia do direito adquirido não impede a modificação para o futuro do regime de vencimentos do servidor público. Assim, e desde que não implique diminuição no quantum percebido pelo servidor, é perfeitamente possível a modificação no critério de cálculo de sua remuneração.' (RE 241.884/ES, Relator Ministro Sepúlveda Pertence, DJ de 12/9/2003.) 
'AGRAVO REGIMENTAL EM RECURSO EXTRAORDINÁRIO. CONSTITUCIONAL. ADMINISTRATIVO. SERVIDORES INATIVOS. VANTAGENS INCORPORADAS E ABSORÇÃO DESSAS PARCELAS NA REMUNERAÇÃO. VIOLAÇÃO A DIREITO ADQUIRIDO E AO PRINCÍPIO DA IRREDUTIBILIDADE. INEXISTÊNCIA.
Cálculo de parcelas que compõem a remuneração. Legislação superveniente que dá nova disciplina à matéria e absorve as vantagens incorporadas aos vencimentos. Alegação de ofensa a direito adquirido e vulneração ao princípio da irredutibilidade. Improcedência.
Agravo regimental a que se nega provimento.' (Agr-RE 310.388-1/DF, Relator Maurício Correa, DJ de 5/4/2002) .
18. O Ministro Teori Zavascki, nos autos do MS 26.980, foi singularmente didático a respeito:
'Ementa: CONSTITUCIONAL E ADMINISTRATIVO. SERVIDOR PÚBLICO. APOSENTADORIA DECLARADA ILEGAL PELO TRIBUNAL DE CONTAS DA UNIÃO. CÁLCULO DO ADICIONAL POR TEMPO DE SERVIÇO COM BASE NA REMUNERAÇÃO. DIREITO RECONHECIDO POR DECISÃO JUDICIAL COM TRÂNSITO EM JULGADO. SUPERVENIÊNCIA DE NOVO REGIME JURÍDICO. PERDA DA EFICÁCIA VINCULANTE DA DECISÃO JUDICIAL, EM RAZÃO DA ALTERAÇÃO DOS PRESSUPOSTOS FÁTICOS E JURÍDICOS QUE LHE DERAM SUPORTE. SUBMISSÃO À CLÁUSULA REBUS SIC STANTIBUS. INEXISTÊNCIA DE OFENSA À GARANTIA DA COISA JULGADA. NÃO COMPROVAÇÃO DE VIOLAÇÃO À IRREDUTIBILIDADE DOS VENCIMENTOS. AGRAVO REGIMENTAL DA IMPETRANTE NÃO PROVIDO. 
1. Ao pronunciar juízos de certeza sobre a existência, a inexistência ou o modo de ser das relações jurídicas, a sentença leva em consideração as circunstâncias de fato e de direito que se apresentam no momento da sua prolação. Tratando-se de relação jurídica de trato continuado, a eficácia temporal da sentença permanece enquanto se mantiverem inalterados esses pressupostos fáticos e jurídicos que lhe serviram de suporte (cláusula rebus sic stantibus) . Assim, não atenta contra a coisa julgada a superveniente alteração do estado de direito, em que a nova norma jurídica tem eficácia ex nunc, sem efeitos retroativos. 
2. No caso, com o advento da Lei 8.112/1990, houve perda da eficácia vinculativa da sentença proferida nos autos da Ação Ordinária 9248005, não mais subsistindo o direito da impetrante ao cálculo do adicional por tempo de serviço com base em sua remuneração, não se caracterizando qualquer inconstitucionalidade no Acórdão 3370/2006-TCU-Segunda Câmara, especialmente no que diz respeito à garantia da coisa julgada. 
3. Não há elementos probatórios suficientes que demonstrem ter havido, com a nova forma de cálculo do adicional por tempo de serviço, desrespeito ao princípio constitucional da irredutibilidade dos vencimentos. 
4. Agravo regimental da impetrante a que se nega provimento. (...) '
19. O Enunciado de Súmula 276, deste Tribunal de Contas, sintetiza o mesmo entendimento:
'As vantagens da estrutura remuneratória anterior não se incorporam à atual, exceto quando expressamente consignadas em lei superveniente.'
20. Feitas essas considerações, passo a examinar os casos concretos. 
[...]
27. Passo a examinar a situação de Afonso Ilídio Maia, Antônio Marcelino Guerra, Dulce Olímpio Rodrigues (percepção de horas-extras) , Maria do Carmo Brandão Faria (percepção de horas-extras e proporcionalidade incorreta) e Custódio Marcos Reis (percepção de vantagem decorrente do Plano Bresser) .
28. Afonso Ilídio Maia recebe horas-extras por força de decisão proferida em 31/5/2010, no mandado de segurança (MS) 2009.38.00.020913-0, impetrado em 7/8/2009. 
29. Ainda que o servidor já se encontrasse na posição de inativo quando da decisão proferida no MS 2009.38.00.020913-0, não se deve olvidar que a decisão judicial não teve como causa de pedir o julgamento da aposentadoria do servidor (Acórdão 5402/2012-TCU-Segunda Câmara) . Por essa razão, dissinto dos pareceres que me antecederam por entender que não existe empecilho ao cumprimento da deliberação do Tribunal, que não foi objeto de questionamento, conclusão à qual se chega após a leitura da decisão liminar proferida nos autos do citado mandado de segurança (fls. 21/22, peça 9) .
30. Já Antônio Marcelino Guerra teve seu ato de aposentadoria (10791701-04-2003-000423-2) inicialmente apreciado pelo Acórdão 694/2007-TCU-Segunda Câmara, o qual foi considerado ilegal em razão do pagamento de horas-extras. Novo ato foi emitido (10791701-04-2007-000253-2) , com redução do valor da rubrica questionada. Tal ato, constante destes autos, também considerado ilegal em razão da não-absorção da parcela a partir da edição da Lei 11.784/2008 (posterior à edição do ato) . Contudo, o pagamento da vantagem ao servidor decorre do cumprimento de decisão proferida na ação ordinária 2007.38.00.022218-0 (22ª Vara Federal/MG) , cuja decisão judicial que concedeu tutela antecipada foi juntada na peça 9 (fls. 25/26) . 
31. Considerando as diversas alterações na estrutura remuneratória do pessoal técnico-administrativo das instituições federais de ensino, dentre elas a já citada Lei 11.784/2008, bem assim a Lei 12.772/2012, entendo que deve ser determinado à UFMG que promova a absorção da rubrica relativa às horas-extras, preservada a irredutibilidade remuneratória, de molde assegurar que os proventos do servidor não venham a ficar em patamar inferior àquele existente antes da edição a Lei 11.784/2008, ou, mais precisamente, antes da MP 431, de 14/5/2008.
32. À guisa de ilustração, deve-se consignar que o Sr. Antônio Marcelino recebia os seguintes valores a título de proventos em maio de 2008: R$ 1.699,49 (provento básico) , R$ 492,85 (ATS) e R$ 59,87 (vpi) , no total de R$ 2.252,21, além de duas parcelas judiciais alusivas às horas-extras (R$ 369,24 + R$25,76 = R$ 395,00) . Atualmente, o inativo recebe os seguintes valores: R$ 3042,78 (provento básico) e R$ 882,40 (ATS) , no total de R$ 3.925,18. Ou seja, o aumento de R$ 1.672,97 é suficiente para assegurar a absorção das rubricas judiciais.
33. De igual forma, os servidores Dulce Olímpio Rodrigues e Maria do Carmo Brandão Faria também deveriam ter tido o pagamento da rubrica judicial de horas-extras suprimido, em razão do aumento remuneratório observado nos últimos anos. 
34. Em julho de 2009, a servidora Dulce recebia: R$ 2.566,17 (provento básico) , R$ 667,20 (ATS) e R$ 237,37 (inciso II do art. 192 da Lei 8.112/1990) , no total de R$ 3.470,74, além de R$ 519,66 de horas-extras judiciais e R$ 61,72 de ATS judicial. Agora, em abril de 2016, a interessada recebe: R$ 3.805,87 (provento básico) , R$ 989,52 (ATS) e R$ 237,37 (II, art. 192, Lei 8.112/1990) , no total de R$ 5.032,76, além das rubricas judiciais. Esse aumento, de R$ 1.562,02 é suficiente para assegurar a absorção das horas-extras judiciais.
35. De forma similar, a servidora Maria do Carmo foi beneficiada com aumento de proventos no período, sendo mister que a Universidade, então, promova a absorção da rubrica relativa às horas-extras (atualmente R$ 371,81) . 
36. No caso específico dessa servidora, o julgamento da ação 0068860-85.2010.4.01.3800 (30ª Vara do Juizado Especial Federal/MG) foi desfavorável, como noticiado pela Sefip e segundo informação processual constante do documento de fl. 39 da peça 14. Assim, deve ser determinado à UFMG que proceda à imediata absorção da vantagem judicial.
37. Já o Sr. Custódio Marcos Reis vinha recebendo a parcela alusiva ao Plano Bresser desde julho de 1995, no valor inicial de R$ 56,67. Ao longo dos anos, esse valor foi consideravelmente elevado, conforme eram alterados os valores da remuneração, até atingir a cifra de R$ 471,53 em janeiro de 2005. Em julho de 2006, a rubrica passou a ser paga em valor fixo, dissociada dos aumentos remuneratórios.
38. A parcela foi suprimida em dezembro de 2012, mas foi reimplantada em agosto de 2013, por força de medida liminar proferida no processo 0026816-46.2013.4.01.3800. Considerando, contudo, que a medida liminar não foi confirmada pela sentença de primeiro grau, deveria a UFMG ter procedido à exclusão da rubrica, pois não há como atribuir efeito suspensivo ao recurso interposto contra decisão que não reconheceu o direito de servidores de continuarem a receber determinada vantagem.  
39. Por conseguinte, diversamente do que concluem os pareceres, entendo que a UFMG deve proceder à absorção das rubricas relativas às horas-extras e Plano Bresser, seja porque, em alguns casos (Maria do Carmo e Custódio) , a causa de pedir não se reporta ao julgamento pela ilegalidade proferido pelo TCU ou seja porque os servidores não vieram a ter sucesso na decisão de mérito. (Maria do Carmo e Custódio) . E, em todos os casos, as alterações legislativas possibilitaram ganhos remuneratórios que permitem a absorção dessas rubricas.
40. Por fim, verifico que ainda não foram emitidos os novos atos iniciais de aposentadoria dos servidores Afonso Ilídio Maia e Dulce Olímpio Rodrigues, razão pela qual deve ser reiterada a determinação anteriormente contida no Acórdão 5402/2012-TCU-Segunda Câmara em relação a esses servidores."
12. Foram feitas as seguintes determinações pelo Acórdão 2828/2016-TCU-Primeira Câmara:
"9.1. determinar à Universidade Federal de Minas Gerais que: 
9.1.1. promova a absorção, no prazo de trinta dias a contar da ciência desta deliberação, sob pena de responsabilidade solidária da autoridade administrativa omissa, das seguintes parcelas: 
9.1.1.1. "horas-extras", nos proventos dos inativos Afonso Ilídio Maia, Antônio Marcelino Guerra, Dulce Olímpio Rodrigues e Maria do Carmo Brandão Faria; 
9.1.1.2. Plano Bresser, nos proventos do inativo Custódio Marcos Reis; 
9.1.2. emita e cadastre no sistema Sisac, no prazo de 30 (trinta) dias, novos atos de concessão de aposentadoria para os inativos Afonso Ilídio Maia e Dulce Olímpio Rodrigues, livres das falhas apontadas no Acórdão 5402/2012-TCU-Segunda Câmara; 9.2. determinar à Secretaria de Fiscalização de Pessoal que acompanhe o cumprimento das determinações  contidas no subitem 9.1."
13. Passo a examinar o cumprimento dos Acórdão 5402/2012-TCU-Segunda Câmara e 2.828/2016-1ª Câmara.
Pagamento de horas-extras à sra. Maria do Carmo Brandão Veiga
14. Embora o voto que fundamentou o Acórdão 2828/2016-TCU-Primeira Câmara tenha mencionado apenas a parcela de R$ 378,81 - já que a ficha financeira (fl. 6, pç. 12) não mencionava a natureza de todas as vantagens judiciais, como se verá adiante -, a determinação (subitem 9.1.1.1) para suprimir a vantagem dos proventos da inativa Maria do Carmo Brandão Faria é abrangente. Mesmo as sentenças que primeiro determinaram a incorporação de horas-extras são da Justiça do Trabalho. Situações particulares, não claramente elucidadas, fizeram com que servidores da UFMG viessem a receber a vantagem sob duas rubricas judiciais: uma oriunda de processo trabalhista e outra de processo movido junto à Justiça Federal. Contudo, a vantagem sempre se reporta ao regime de trabalho celetista.
15. Para melhor compreensão, reproduzo a ficha financeira da interessada, relativa a julho de 2015 (fl. 6, pç. 12) , que foi objeto de análise no primeiro monitoramento:
"Ficha do servidor - Hoje - 2015/07
	Rubrica
	Descrição
	Valor
	Objeto

	5
	PROVENTO BASICO
	5.342,00
	
	18
	ANUENIO-ART.244, LEI 8112/90 
	1.255,22
	
	10289
	DECISAO JUDICIAL N TRAN JUG 
	371,81
	DIFERENCA DE HORAS EXTRAS (AS

	10289
	DECISAO JUDICIAL N TRAN JUG 
	604,40
	
	16171
	DECISAO JUDICIAL TRANS JUG APO 
	283,85
	VPNI-MS 20033800020924-5 16 VF/M

	82375
	VENC.BAS.COMP.ART.15 L11091/05
	179,35
	
	82463
	INCENTIVO QUALIFIC.D.5824/2006
	2.871,10
	
	Total
		10.907,73
	
16. Consulta ao sítio eletrônico do Tribunal Regional Federal (TRF) da 1ª Região revela que o MS 20033800020924-5 16 se refere à ação mandamental impetrada pela Organização dos Aposentados e Pensionistas da Universidade Federal de Minas Gerais em face de ato do reitor que buscava reduzir os proventos de aposentadoria dos servidores, por motivos não especificados. 
17. A entidade representativa alegava decadência do direito de a administração rever os valores pagos a título de proventos.
18. Tendo por base os elementos constantes dos autos, inclusive os esclarecimentos prestados pela UFMG em resposta à diligência promovida, infere-se que a parcela de R$ 283,85 se refere às horas-extras anteriormente incorporadas em virtude de sentença trabalhista e suprimidas em razão de ato do reitor da Ifes praticado em 2003. Esse ato foi objeto de questionamento no MS 20033800020924-5 16 pela Organização dos Aposentados e Pensionistas da Universidade Federal de Minas Gerais.
19. A decisão do TRF da 1ª Região (juntada aos autos) , proferida em 22/4/2009 pela Primeira Turma (rel. Juiz Federal José Ângelo de Alvarenga Lopes, convocado) deu provimento à apelação e à remessa necessária para denegar a segurança, por duplo fundamento: o ato praticado pelo reitor da UFMG ocorreu antes do prazo decadencial da Lei 9.784/1999 (1º/2/2004) e o ato de aposentadoria é complexo, motivo pelo qual não se poderia falar em decadência antes do registro por parte do TCU.  
20. Portanto, não vejo como, pois, permitir a continuidade do pagamento para a sra. Maria do Carmo Brandão Faria no montante de R$ 283,85, pois não encontra respaldo em decisão judicial e este Tribunal vem apontando a irregularidade no pagamento de rubricas relativas às horas-extras trabalhistas nos proventos de diversos servidores de que cuidam estes autos desde 2012, inclusive da sra. Maria do Carmo Brandão Faria. 
21. Não é correto invocar o argumento da razoável duração do processo para permitir a continuidade do pagamento irregular, com fez a Sefip. A um porque, como dito, a determinação do TCU para correção dos pagamentos foi feita já em 2012. A dois, porque a fiscalização da folha de pagamentos é um processo continuado, não importando se está sendo feita em autos do processo de aposentadoria ou em processo apartado, com nova numeração. 
22. Observo que consta dos proventos da inativa, ainda, a parcela de R$ 604,40, relativa a decisão judicial não transitada em julgado e não examinada pela unidade técnica, inserida nos proventos a partir de novembro de 2013, ou seja, após o Acórdão 5402/2012-TCU-Segunda Câmara. 
23. Dessarte, entendo deva ser expedida determinação para que a Ifes justifique o pagamento dessa quantia e encaminhe os elementos necessários ao exame da legalidade dessa parcela. 
Pagamento de horas-extras aos demais inativos
24. Registro, outrossim, que a unidade técnica se limitou, nesta fase processual, a monitorar o cumprimento das deliberações do TCU apenas em relação ao pagamento de horas-extras para a sra. Maria do Carmo Brandão Faria. 
25. Nada obstante, pesquisa no sistema Sigepe revela que não constam mais os pagamentos relativos às horas-extras aos demais servidores, de forma que a irregularidade se mantém apenas nos proventos da  sra. Maria do Carmo Brandão Faria, cujos proventos são pagos atualmente na proporcionalidade de 29/30.
Pagamento do Plano Bresser ao sr. Custódio Marcos Reis
26. De acordo com informação prestada pela UFMG (pç.31) , manteve-se o pagamento da parcela alusiva ao Plano Bresser porque o Ministério da Economia não autorizou sua exclusão (pç. 33) , pois seria necessária manifestação prévia da Procuradoria Federal. 
27. De acordo com a Nota Técnica 02998/20189/PGU/AGU (pç. 43) , exarada em razão do Acórdão 1614/2019-TCU-Plenário, não há necessidade de manifestação prévia da AGU para promover a absorção de parcelas oriundas de decisão judicial cuja eficácia tenha cessado, em virtude do caráter rebus sic standibus da coisa julgada nas relações de trato continuado, conforme reconhecido pelo Supremo Tribunal Federal no RE 596.663/RJ, que acolheu a tese do Ministro Teori Zavascki, redator da deliberação, de seguinte teor:
"EMENTA: CONSTITUCIONAL. PROCESSUAL CIVIL. SENTENÇA AFIRMANDO DIREITO À DIFERENÇA DE PERCENTUAL REMUNERATÓRIO, INCLUSIVE PARA O FUTURO. RELAÇÃO JURÍDICA DE TRATO CONTINUADO. EFICÁCIA TEMPORAL. CLÁUSULA REBUS SIC STANTIBUS. SUPERVENIENTE INCORPORAÇÃO DEFINITIVA NOS VENCIMENTOS POR FORÇA DE DISSÍDIO COLETIVO. EXAURIMENTO DA EFICÁCIA DA SENTENÇA. 
1. A força vinculativa das sentenças sobre relações jurídicas de trato continuado atua rebus sic stantibus: sua eficácia permanece enquanto se mantiverem inalterados os pressupostos fáticos e jurídicos adotados para o juízo de certeza estabelecido pelo provimento sentencial. A superveniente alteração de qualquer desses pressupostos (a) determina a imediata cessação da eficácia executiva do julgado, independentemente de ação rescisória ou, salvo em estritas hipóteses previstas em lei, de ação revisional, razão pela qual (b) a matéria pode ser alegada como matéria de defesa em impugnação ou em embargos do executado. 
2. Afirma-se, nessa linha de entendimento, que a sentença que reconhece ao trabalhador ou servidor o direito a determinado percentual de acréscimo remuneratório deixa de ter eficácia a partir da superveniente incorporação definitiva do referido percentual nos seus ganhos. 
3. Recurso extraordinário improvido." (julgado em 24/9/2014 pelo Tribunal Pleno) .
28. Diferentemente seria no caso de decisão judicial não transitada em julgado.
29. No caso do inativo, a vantagem atinente ao Plano Bresser era originalmente paga em virtude de decisão judicial transitada em julgado.
30. Diante da tentativa de supressão pela UFMG, o interessado socorreu-se do Poder Judiciário (processo 0026816-46.2013.4.01.3800) .
31. Essa matéria já foi examinada quando da prolação do Acórdão 2828/2016-TCU-Primeira Câmara, oportunidade na qual se verificou que não mais existia decisão judicial a amparar o pagamento do Plano Bresser, uma vez que a medida liminar proferida no processo 0026816-46.2013.4.01.3800 não fora confirmada pela sentença de primeiro grau. Assim, como mencionado no voto que fundamentou o citado acórdão, "deveria a UFMG ter procedido à exclusão da rubrica, pois não há como atribuir efeito suspensivo ao recurso interposto contra decisão que não reconheceu o direito de servidores de continuarem a receber determinada vantagem".
32. Nesta oportunidade, não trouxe a UFMG nenhum elemento que demonstrasse base legal para manter o pagamento irregular.
33. Contudo, consulta aos contracheques revela que a parcela foi suprimida em março de 2021, o que atende aos objetivos deste monitoramento.
Diante do exposto, VOTO por que o Tribunal adote a deliberação que ora submeto a este colegiado.
TCU, Sala das Sessões, em 15 de fevereiro de 2022.
BENJAMIN ZYMLER 
Relator